臺灣高等法院刑事判決　　　　　　　 94年度勞安上訴字第2號
上　訴　人
即　被　告　辰松營造工程有限公司
兼上代表人　丁○○
上二人
選任辯護人　陳詩經律師
上　訴　人
即　被　告　戊○○
選任辯護人　王永春律師
上列上訴人因過失致死等案件，不服臺灣板橋地方法院93年度勞
安易字第12號，中華民國94年1 月25日第一審判決（起訴案號：
臺灣板橋地方法院檢察署93年度偵字第5075號），提起上訴，本
院判決如下：
    主  文
上訴駁回。
    事  實
一、丁○○係設於臺北縣新店市○○路33號1 樓之辰松營造工程
    有限公司（下稱辰松公司）負責人，高金城（業經原審判處
    有期徒刑四月確定）為辰松公司派駐工地之工地主任，二人
    均負責監督辰松公司所承包工程之工地現場，戊○○則以承
    攬工地之鋼管鷹架架設工程為業，三人皆為從事業務之人。
    於民國92年7 月間，辰松公司向臺北縣政府消防局承攬位於
    臺北縣三重市○○路123 號之臺北縣政府消防局第三大隊重
    陽分隊建築物結構補強及外牆整修工程，並透過王宗歲之介
    紹，僱用李伯仁、甲○○、乙○○、簡添發在上開工地從事
    打石工作，辰松公司為勞工安全衛生法所規定之雇主。丁○○、高金城均負責監督所承攬上開工程工地之現場，本應注
    意對於防止勞工有墜落之虞之作業場所所引起之危害，應提
    供有符合標準之必要安全衛生設備，且應注意對於施工架上
    物料之運送、儲存及荷重之分配，施工架上之載重不得超過
    其荷重之限制，並應避免發生不均衡現象，渠等與戊○○亦
    均本應注意對高度五公尺以上施工架之構築，應由專業技師
    事先以預期施工時之最大荷重，依結構力學原理妥為設計，
    按其等當時情形非不能注意，竟均疏未注意，丁○○將辰松
    公司所承攬上開工程之鋼管鷹架工程部分轉包予戊○○，惟
    上開工程工地之施工鋼管鷹架為高度五公尺以上，未委請專
    業技師依結構力學妥為設計，即由戊○○擅自僱請工人黃榮
    輝等人於上開工程工地搭蓋鋼管鷹架，辰松公司因而未能在
    上開工地提供符合標準之必要安全衛生鋼管鷹架設備，嗣於
    92年7月20日16時許，在位於臺北縣三重市○○路123號之上
    開工程工地，由辰松公司所僱用之打石工人李伯仁、甲○○
    、乙○○、簡添發，在鋼管鷹架上從事外牆打石工程時，因
    鋼管鷹架載重超過其荷重限制，且懸臂施工架托架錨錠強度
    不足、懸臂施工架托架不足，及建築物結構體老舊致所提供
    之握裏強度不足等因素，該工地之上開鋼管鷹架突然倒塌，
    李伯仁、甲○○、乙○○、簡添發自十點二公尺高處墜落地
    面，李伯仁經送醫急救後，於同年月26日4 時30分許，因顱
    內出血不治死亡，簡添發則未受傷，甲○○、乙○○受有輕
    微擦傷（甲○○、乙○○均未提出過失傷害告訴）。
二、案經被害人李伯仁之姊丙○○訴請暨臺北縣政府警察局三重
    分局報請臺灣板橋地方法院檢察署檢察官，及該署檢察官自
    動檢舉偵查後聲請簡易判決處刑，原審改依通常程序合併審
    理。
    理  由
一、訊據上訴人即被告丁○○固不諱言：為辰松公司負責人、高
    金城為工地主任，並負責監督工地之安全管理，辰松公司有
    向臺北縣政府消防局承攬位於臺北縣三重市○○路123號之
    臺北縣政府消防局第三大隊重陽分隊建築物結構補強及外牆
    整修工程，丁○○並將辰松公司所承攬上開工程之鋼管鷹架
    工程部分轉包予戊○○，打石工人李伯仁、甲○○、乙○○
    、簡添發於上開時、地在鋼管鷹架上從事外牆打石工程時，
    因鷹架突然倒塌，李伯仁、甲○○、乙○○、簡添發自高處
    墜落地面，李伯仁經送醫急救後不治死亡等情，上訴人即被
    告戊○○亦不諱言：有調集黃榮輝等工人搭蓋上開鷹架，且
    未委請專業技師就上開鋼管鷹架妥為設計等情，然被告辰松
    公司、丁○○、戊○○均否認有何違反勞工安全衛生法、業
    務上過失致死之犯行，被告辰松公司、丁○○均辯稱：辰松
    公司已將打石工程轉包予王宗歲所開設之仁傑工程行，打石
    工人李伯仁、甲○○、乙○○、簡添發等人並非由伊等所僱
    用，且辰松公司亦將鋼管鷹架工程轉包予戊○○，伊等即非
    勞工安全衛生法上所規定之雇主，且依勞工安全衛生法及營
    造安全衛生設施標準之規定，皆是課以雇主之注意義務，伊
    等既非雇主，即不須負雇主之注意義務，而我國營造業因專
    業分工、分包之慣例行之多年，伊等並非鋼管鷹架以及打石
    之專家，則各該專業部分，應由再承攬人負責依法施作，如
    再課予伊等注意義務，即非妥適等語；被告戊○○辯稱：伊
    僅係出租鷹架及調工予辰松公司，並非案發現場鷹架搭建工
    程之指揮者，伊即非勞工安全衛生法所規定之雇主，自無過
    失致死之犯行，且被害人李伯仁從施工開始至案發時，均未
    有清除鷹架木板上之水泥塊，以致造成鷹架倒塌，本件事故
    之發生，並非鷹架施工及裝設有任何結構問題，係因被害人
    施工方法不當所導致，況被害人李伯仁並未將安全帽之帽沿
    上之扣環扣上，以致造成死亡之結果，亦與伊之行為無相當
    因果關係，伊無庸負任何過失致死之責等語。經查：
（一）上揭事實，已據告訴人丙○○於偵查及原審指訴在卷，而
      被害人李伯仁確係在上開工地因鷹架倒塌，自高處墜落經
      送醫後，因顱內出血而不治死亡等情，業經證人甲○○、
      乙○○到庭證述屬實（原審卷第一二○頁，第一三○頁）
      ，亦經臺灣臺中地方法院檢察署檢察官督同檢驗員相驗明
      確，製有勘驗筆錄、相驗屍體證明書、驗斷書在卷可憑（
      見92年度相字第1019號相驗卷第44頁至第52頁），並有現
      場照片二十幀附卷可稽（見92年度偵字第15255 號偵查卷
      第29頁至第38頁），堪予認定。
（二）按承攬與僱傭同屬於供給勞務之契約，惟前者仍以發生結
      果（工作之完成）為目的之契約，供給勞務不過為其手段
      而已；後者則以供給勞務本身為目的之契約，亦即除供給
      勞務外，並無其他目的，此為二者區別之所在（最高法院
      81年台上字第2686號判決、同院88年台上字第628號判決
      可參）。又僱傭契約係以從屬性為其特質，從屬性可分為
      人格上從屬性及經濟上從屬性，所謂「人格上從屬性」係
      指勞工在雇主企業組織內，服從雇主權威，亦即勞務給付
      之具體內容，不是由勞工決定，而係由雇主決定，且勞工
      對於雇主工作上之指揮監督有服從之義務。所謂「經濟上
      從屬性」係指勞工完全被納入雇主經濟組織與生產結構內
      ，亦即勞工並不是為自己之營業而勞動，而是從屬於雇主
      ，為雇主之目的而勞動。本件被告丁○○於原審供承：伊
      是辰松公司的負責人，仁傑工程行幫伊找工人，找到李伯
      仁、甲○○、乙○○、簡添發四個打石工人，仁傑工程行
      出打鑿機器及工人，伊給仁傑工程行報酬為一天一個工人
      的工資是二千二百元，已經包含機器的錢，伊跟仁傑工程
      行的交易方式是工人作幾天就算幾天的錢，現場是伊等派
      員指揮監督打石工程等語（原審勞安簡字第3 號案卷第三
      五頁），而證人即仁傑工程行負責人王宗歲證稱：伊只是
      幫忙叫工人，連同本件，伊從來沒有跟辰松公司或丁○○
      承包過案子等語（原審卷第一一八頁），足認辰松公司係
      以工人李伯仁、甲○○、乙○○、簡添發之工作天數計算
      給付報酬，而非以打石工程之完成計算報酬，辰松公司顯
      係基於供給勞務本身為目的而簽訂契約，難認辰松公司與
      仁傑工程行間訂有承攬契約。再觀諸：證人甲○○證稱：
      案發前一天李伯仁找伊去台北作這個工作，早上現場是辰
      松公司的丁○○在那裡指揮，下午是高金城在現場指揮，
      ．．沒有所謂請不請假，如果不想做就跟當時的現場負責
      人說一下就好了，如果是王宗歲介紹的工作，也是跟當場
      的負責人講，不需要告訴人王宗歲，打石工程之施作是拿
      電動機器打牆壁外層，這種工作不用學，丁○○、高金城
      會告訴伊等工作範圍及位置，伊等自己就知道如何繼續施
      作等語（原審卷第一二一頁，第一二七頁至一二八頁），
      證人乙○○證稱：現場是辰松公司的人指揮，早上有二個
      人指揮，下午有一個人在指揮，早上其中一個是丁○○，
      如果伊要請假跟工地的人說就可以，不用跟王宗歲請假等
      語（原審卷第一二九頁，第一三五至一三六頁），並衡諸
      打石工程毋須高度專業之技術，該打石工程之施作範圍及
      位置，既由辰松公司負責人丁○○及工地主任高金城指揮
      ，顯見該勞務給付之具體內容仍係由辰松公司所決定，打
      石工人李伯仁、甲○○、乙○○、簡添發於案發當時於前
      揭工地施作打石工程確係受辰松公司之指揮監督，且其等
      請假事宜亦毋庸由王宗歲處理，而須向工地之負責人為之
      等情，益徵李伯仁、甲○○、乙○○、簡添發係為辰松公
      司之營業而工作，凡此均足證李伯仁、甲○○、乙○○、
      簡添發確係受僱於辰松公司，辰松公司為被害人李伯仁之
      雇主。至證人王宗歲雖證稱：因黃伯享聯絡伊，伊聯絡李
      伯仁，然後把工人交給黃伯享等語，而證人黃伯享證稱：
      其曾為辰松公司指揮工地現場等語，證人甲○○、乙○○
      均證稱：只要是王宗歲介紹的工作，就是跟王宗歲領工資
      等語（原審卷93年11月16日審判筆錄），據此，固足認打
      石工人李伯仁、甲○○、乙○○、簡添發確係王宗歲介紹
      ，而至辰松公司之工地工作，事後亦向王宗歲領取工資等
      情，然有關工資發放，本非必由雇主親為之不可，故尚不
      得單憑薪資之發放關係，即推認李伯仁等人係受王宗歲僱
      用，何況，如前所述，有關雇傭之指揮關係，並不存在於
      王宗歲與打石工李伯仁間，因此，薪資發放乙節，不能為
      被告辰松公司、丁○○、高金城之有利證明，從而，被告
      辰松公司、丁○○、高金城所辯辰松公司已將打石工程轉
      包予王宗歲所開設之仁傑工程行，辰松公司已非雇主乙節
      ，不能採信。
（三）至被告戊○○所辯稱其僅係出租鷹架及調工予辰松公司乙
      節，惟被告戊○○於警詢即稱：伊是經辰松公司裡面員工
      介紹承包搭鷹架的工程等語（偵字第15255號偵查卷第11
      頁背面），揆諸證人即辰松公司之人員黃伯享於原審證稱
      ：丁○○問伊是否有認識搭鷹架的廠商，伊剛好認識戊○○有在作搭鷹架的工程，伊就與戊○○聯絡，．．伊與戊○○沒有具體談承包的價格，因為伊等有二個工程，第一
      件北投復興高工的工程才完成，那時有說如何算錢，以每
      平方公尺多少來計算工程款，．以前是以實際鷹架施作的
      面積數量計算工程款，由戊○○開他們公司的統一發票直
      接向辰松公司請款等語（原審卷第一○○至一○二頁），
      據此，戊○○與辰松公司之交易慣例，既係以鷹架工程完
      成後之面積計算報酬，足認雙方所訂立者顯係承攬契約。
      至證人即搭建鷹架之工人黃榮輝固證稱：伊等是按照高先
      生（指丁○○）之指示，他在現場有告訴伊等要如何搭建
      云云（原審卷第一○五頁），然其亦證稱：伊搭本件鷹架
      工程是向戊○○領薪水，伊是八十一年底就受僱於戊○○
      所開設的公司，陸陸續續都是在他那裡作，半個月領一次
      薪水，伊搭鷹架的技術是到戊○○開設的公司學的，伊在
      本件鷹架工程關於搭建的技術都沒有遇到問題，伊就是依
      照以往的方式搭建，就按照辰松公司所說搭建的地方，一
      部分要懸空的方式來搭建，伊等就這樣搭起來等語（原審
      卷第一一一至一一二頁），顯見黃榮輝等工人係為戊○○
      所開設公司之營業而搭建本件鷹架，其所指依高先生指示
      者，僅係辰松公司就搭建鷹架之地點所為之指示，因此不
      能據此，即認本件搭建鷹架工人黃榮輝等人之勞務給付具
      體內容，係由辰松公司所決定，從而，即不能憑以認定辰
      松公司與黃榮輝等人間有僱傭關係存在，是被告戊○○所
      辯稱其僅係出租鷹架及調工予辰松公司乙節，即無足採。
（四）按雇主對於防止墜落之虞之作業場所引起之危害，應有符
      合標準之安全設備，勞工安全衛生法第5條第1項第5款定
      有明文；雇主對於高度五公尺以上施工架之構築，應由專
      業技師事先以預期施工時之最大荷重，依結構力學原理妥
      為設計；且雇主對於施工架上物料之運送、儲存及荷重之
      分配，施工架上之載重不得超過其荷重之限制，並應避免
      發生不均衡現象，93年12月31日修正前之營造安全衛生設
      施標準第40條、第46條分別著有明文。查卷附行政院勞工
      委員會北區勞動檢查所災害檢查報告書（見92年度發查字
      第4330號偵查卷第4 頁至第14頁），係該所檢查員於審判
      外之書面陳述，且該報告書係針對具體個案為之，並非在
      例行性之公務過程中所製作，即不具例行性要件，而與刑
      事訴訟法第159條之4第1款之規定不符，固屬傳聞證據，
      依刑事訴訟法第159條第1項之規定，不得作為證據，核予
      敘明。惟證人即前揭報告書之製作人洪維隆於原審證稱：
      本案發生之直接原因是施工架倒塌，導致工人高處掉落，
      間接原因是懸臂式施工架托架錨定強度及數量不足，三重
      重陽消防隊的建築物結構體老舊，所提供的握裹強度不足
      ，施工架的載重超過其荷重限制，不安全動作是勞工沒有
      把安全帽的頤帶扣緊，基本原因部分包括施工架沒有專業
      技師事先妥為設計，沒有訂定工作守則，勞工危害認知不
      足等語，而證人洪維隆係營建科系畢業，且已擔任行政院
      勞工委員會北區勞動檢查所檢查員四年，並於本件案發後
      ，與該所組長同至案發現場履勘等語（原審卷第一七○至
      一七四頁），證人洪維隆就本案發生原因所述，自係其就
      案發現場之見聞本其專業所為，即堪採信，足認：本件職
      業災害之間接原因厥為懸臂式施工架托架錨定強度及數
      量不足，三重重陽消防分隊之建築物結構體老舊，所提
      供之握裹強度不足，施工架的載重超過其荷重限制等因
      素，基本原因則包括施工架未請專業技師事先妥為設計之
      因素等，而被告辰松公司係被害人李伯仁之雇主，因此，
      辰松公司顯已違反前揭營造安全衛生設施標準第40條、第
      46條所規定之雇主義務，並違反勞工安全衛生法第5條第1
      項第5 款所規定「對於防止勞工有墜落之虞之作業場所所
      引起之危害，應提供有符合標準之必要安全衛生設備」之
      雇主義務。至辰松公司雖將鋼管鷹架工程轉包予戊○○，
      惟辰松公司既僱用被害人李伯仁於該鷹架上施工，辰松公
      司仍負保障勞工安全與健康之義務，自應注意戊○○是否
      確有委請專業技師妥為設計該鷹架，而被告戊○○確未委
      請專業技師設計該鷹架，被告辰松公司之負責人丁○○亦
      未告知戊○○須委請專業技師設計鷹架等情，已據被告戊○○、丁○○供承在卷（原審勞安簡字第3 號案卷第三六
      至三七頁），是被告辰松公司既已違反營造安全衛生設施
      標準第40條之雇主義務，不能以其將鷹架工程轉包予戊○○，解免其依該條規定所負之雇主義務。且被告丁○○係
      辰松公司經營之負責人，平日負責至案發現場之工地巡視
      ，而共同被告高金城係派駐案發現場之工地主任，亦負責
      案發現場工地之安全管理等情，此亦據被告丁○○、共同
      被告高金城二人供認不諱（同上卷第三五至三六頁），辰
      松公司係法人，並無如自然人之意思決定與意思活動，被
      告丁○○、共同被告高金城二人既係代表辰松公司監督工
      地，自本應注意上述規定，且依其當時情形又非不能注意
      ，竟疏未注意而違反上開規定，致被害人李伯仁自高處墜
      落致顱內出血死亡，被告丁○○、高金城亦顯有業務上之
      過失，且其過失行為與李伯仁之死亡間，具有相當因果關
      係，被告辰松公司、丁○○所辯稱：依勞工安全衛生法及
      營造安全衛生設施標準之規定，皆是課以雇主之注意義務
      ，伊等均非雇主，即不須負雇主之注意義務，且該鷹架工
      程已由再承攬人負責依法施作，自不再課予伊等注意義務
      云云，亦難信實。
（五）按對於一定結果之發生，法律上有防止之義務，刑法第15
      條第1 項固有明文，惟所謂法義務並非以法律設有明文規
      定之義務為限，須就法律之精神觀察，最高法院31年上字
      第2324號著有判例，而在法律上負有防止結果發生之法義
      務者，僅以保證結果不發生而居於保證人地位，負有保證
      人義務之保證人為限，其中就具有發生破壞法益較高危險
      之設備、放射性物質、爆裂物或動物等危險源而言，對於
      此等危險源負有監督義務之人，在其監督與注意義務之範
      圍內，均具保證人之地位。如前所述，被告辰松公司將鷹
      架工程轉包予戊○○，則戊○○即負責為辰松公司搭建本
      件鷹架之工程，雖前揭營造安全衛生設施標準第40條所規
      定「雇主對於高度五公尺以上施工架之構築，應由專業技
      師事先以預期施工時之最大荷重，依結構力學原理妥為設
      計」，係指雇主所負之義務，然揭櫫營造安全衛生設施標
      準第1條之規定，該標準係依勞工安全衛生法第5條之規定
      而制訂，其目的亦係在防止職業災害，保障勞工安全與健
      康，此觀諸勞工安全衛生法第1 條之規定自明，戊○○既
      向被害人李伯仁之雇主辰松公司承攬鷹架工程，就具有高
      危險之鷹架設備搭建過程，自負監督義務，於搭建鷹架時
      ，亦應參酌營造安全衛生設施標準第40條之規定，仍應注
      意就高度五公尺以上之鷹架，須委請專業技師妥為設計，
      以符合保障勞工安全之立法精神，而防免本件鷹架倒塌之
      基本原因之一：施工架未請專業技師事先妥為設計，被告
      戊○○於搭建鷹架時，自本應注意參酌營造安全衛生設施
      標準第40條之規定，且依其當時情形又非不能注意，竟疏
      未注意而未委請專業技師妥為設計鷹架，致被害人李伯仁
      自高處墜落致顱內出血死亡，被告戊○○亦有業務上之過
      失，且其過失行為與李伯仁之死亡間，具有相當因果關係
      。至觀諸案發現場照片（見92偵字第15255號偵查卷第34
      頁至第35頁），本案鷹架倒塌現場所遺之勞工安全帽，該
      安全帽之頤帶係緊扣於帽沿上，參以本件職業災害之間接
      原因亦包括勞工未將安全帽頤帶扣緊，業據證人洪維隆到
      庭證述在卷（見原審93年12月28日審判筆錄），則縱認被
      害人李伯仁於案發當時未將安全帽頤帶扣緊，對於結果之
      發生與有過失，惟仍無解於被告戊○○之過失責任，是以
      被告戊○○所辯稱：伊並非勞工安全衛生法所規定之雇主
      ，自無過失致死之犯行，事故之發生，並非鷹架施工及裝
      設有任何結構問題，係因被害人施工方法不當及未將安全
      帽之帽沿上之扣環扣上，以致造成死亡之結果，與伊之行
      為無相當因果關係云云，不能採信。
綜上所述，被告辰松公司、丁○○、戊○○所辯，要屬事後畏罪
諉責之詞，不足採信。事證明確，渠等犯行洵堪認定。
二、查被告辰松公司僱用被害人李伯仁，為勞工安全衛生法上之
    雇主，被告丁○○係辰松公司之負責人，其經營之辰松公司
    違反勞工安全衛生法第5 條第1 項第5 款規定，致發生勞工
    李伯仁自高處墜落死亡之職業災害，且被告丁○○負責監督
    上開工地，被告戊○○則負責上開工地之鷹架工程，均為從
    事業務之人，被告丁○○、戊○○亦因業務上之過失，致被
    害人李伯仁死亡，核被告丁○○所為，係犯勞工安全衛生法
    第31條第2項前段、第1項之罪及刑法第276條第2項之業務過
    失致死罪；被告戊○○係犯刑法第276條第2項之業務過失致
    死罪；被告辰松公司，則應依勞工安全衛生法第31條第1項
    、第2項後段論處。又按勞工安全衛生法第31條第2項前段之
    規定，係將雇主為法人之責任，基於刑事政策之考慮，轉嫁
    於法人之負責人，於此情形而受罰之法人負責人，其僅係代
    罰而已，故雇主為法人而違反勞工安全衛生法第5條第1項或
    第8條第1項之規定，致發生第28條第2項第1款之職業災害，
    雖處罰法人之負責人，但究非屬於法人負責人本身之犯罪行
    為，自與該法人負責人之其他犯罪行為間，不生所謂基於同
    一犯罪意思而生之想像競合犯或其他裁判上一罪關係（參見
    最高法院88年臺上字第5455號刑事判決意旨），是被告丁○○所犯上開二罪，依上開說明，應予分論併罰，公訴意旨謂
    被告丁○○所犯上開二罪應依想像競合犯從一重之業務過失
    致死罪處斷云云，即有未洽。
三、原審以事證明確，適用刑事訴訟法第452條、第299條第1項
    前段，勞工安全衛生法第31條第1項、第2項，刑法第11 條
    前段、第276條第2項、第41條第1項前段、第51條第5款，罰
    金罰鍰提高標準條例第一條前段、第二條，並審酌本件職業
    災害基本原因為構築施工之鋼管鷹架，未由專業技師事先妥
    為設計，被告戊○○既以搭設鷹架為業，且為辰松公司搭建
    鷹架，竟疏未注意委請專業技師妥為設計鷹架，引起本件職
    業災害，其過失程度最大，而被告丁○○身為辰松公司之負
    責人，將鷹架工程轉包予戊○○，自應注意委請專業技師妥
    為設計施工架之規定，竟疏未注意，致未提供符合標準之必
    要安全衛生設備，暨斟酌被告丁○○均負責監督現場工地，
    因安全意識不足，所肇致本件災害之過失程度，兼衡被告等
    之素行，犯後仍未與被害人家屬達成和解，且否認犯罪等一
    切情狀，分別量處如主文所示之刑，並就被告丁○○、戊○○部分均諭知易科罰金之折算標準，且科以被告辰松公司如
    主文所示之罰金刑，及就被告丁○○部分定應執行刑，以示
    懲儆。
四、起訴意旨另以：辰松公司為從事工程設計及施工等業務之公
    司，與臺北縣政府消防局訂有承攬工程合約，合約內容為補
    強三重市重陽消防分隊建築物結構及外牆整修，辰松公司再
    將該工程鋼管鷹架工程部分轉包予被告戊○○。丁○○並以
    一天工資一千七百元代價僱用勞工李伯仁、甲○○、乙○○
    及簡添發為打石工人。戊○○為勞工安全衛生法所規定之雇
    主，依法均應注意下列事項：（一）為防止有墜落、崩塌等
    之虞之作業場所引起之危害，應有符合標準之必要安全衛生
    設備；（二）對於施工架上物料之運送、儲存及荷重之分配
    ，應注意施工架之載重不得超過其荷重限制，並應避免發生
    不均衡現象；（三）對於高度五公尺以上施工架之構築，應
    由專業技師事先以預期施工時之最大荷重，依結構力學原理
    妥為設計。高金城身為工地主任，負有實際監督並維護工地
    安全之義務，亦應注意前開規定。且依當時客觀狀況，並無
    不能注意之情事，竟疏未注意，於明知建築物老舊，混凝土
    強度不足之狀況下，仍未為符合標準之必要安全衛生設備，
    亦未由專業技師預先妥為設計符合安全標準之施工架，且任
    由打石工人將所拆卸之水泥塊散置於鷹架木板上，致鷹架支
    撐力不足而突然倒塌，勞工李伯仁因而於92年7 月20日16時
    許施工時，由工地自十點二公尺之高處墜落，送醫延至同月
    26日因顱內出血死亡，勞工甲○○、乙○○則受有輕微擦傷
    ，因認被告戊○○涉犯勞工安全衛生法第31條第1 項之罪嫌
    云云。惟按勞工安全衛生法第5條第1項固規定雇主於勞工工
    作場所應有符合標準之必要安全設施，違反該條規定致生死
    亡職業災害，依同法第31條處罰，但該法第31條處罰之對象
    ，乃勞工之雇主及法人雇主之負責人。查本件被害人李伯仁
    由辰松公司所僱用，辰松公司方係李伯仁之雇主，已如前述
    ，則被害人李伯仁既非被告戊○○所僱用，被告戊○○即非
    勞工李伯仁之雇主，且被告戊○○亦非雇主辰松公司之負責
    人，自不能以勞工安全衛生法第31條第1 項之罪相繩，就此
    部分，本應為被告戊○○無罪之諭知，惟檢察官認此部分與
    前揭被告戊○○論罪部分，有裁判上一罪之想像競合犯關係
    ，自不另為無罪之諭知，併此敘明。
據上論斷，應依刑事訴訟法第368條，判決如主文。
本案經檢察官鄭龍照到庭執行職務。
中　　華　　民　　國　　94　　年　　5　　月　　31　　日
　　　　　　　　　刑事第二十一庭  審判長法　官  溫耀源
　　　　　　　　　　　　　　　　　      法　官  吳  燦
　　　　　　　 　 　　　　　　　　　　  法　官  周政達
以上正本證明與原本無異。
業務過失致死部分如不服本判決應於收受送達後十日內向本院提
出上訴書狀，其未敘述上訴之理由者並得於提起上訴後十日內向
本院補提理由書（均須按他造當事人之人數附繕本）。
其餘不得上訴。
                                        書記官  陳菊珍
中　　華　　民　　國　　94　　年　　5 　　月　　31　　日
附錄：本案論罪科刑法條全文
中華民國刑法第276條
因過失致人於死者，處二年以下有期徒刑、拘役或二千元以下罰
金。
從事業務之人，因業務上之過失犯前項之罪者，處五年以下有期
徒刑或拘役，得併科三千元以下罰金。
勞工安全衛生法第31條
違反第五條第一項或第八條第一項之規定，致發生第二十八條第
二項第一款之職業災害者，處三年以下有期徒刑、拘役或科或併
科新台幣十五萬元以下罰金。
法人犯前項之罪者，除處罰其負責人外，對該法人亦科以前項之罰
金。
